【裁判字號】    90,訴,2814
【裁判日期】    901122
【裁判案由】    返還借款
【裁判全文】
臺灣臺北地方法院民事判決  九十年度訴字第二八一四號
    原      告  台灣中小企業銀行股份有限公司
    法定代理人  蕭介仁
    訴訟代理人  李坤源
    被      告  甲○○
    訴訟代理人  敖釗鳴
右當事人間請求返還借款事件，本院判決如左：
    主      文
被告應給付原告新台幣捌拾肆萬陸仟陸佰柒拾陸元，及如附表所示之利息暨違約金。
訴訟費用由被告負擔。
本判決於原告以新台幣貳拾捌萬仟元供擔保後，得假執行。
    事      實
甲、原告方面：
一、聲明：如主文第一項所示，及為以供擔保為條件之假執行宣告。
二、陳述：
  (一)被告甲○○於民國七十九年十二月二十八日邀同訴外人胡光裕、劉文正、劉文標
    及張雁昆為連帶保證人，向原告借款新台幣（下同）一百五十萬元，約定借款期
    間自七十九年十二月二十八日起至九十四年十二月二十八日止，利息依年息百分
    之十二點七五計算，且同意於原告基本放款利率調整時，自通告日起改按新通告
    基本放款利率加年利率百分之二點三七五後計付（目前利率為百分之十點八九五
    ），本金及利息自八十年一月二十八日起分一八０期按月攤還，逾期償還本金、
    利息或本息時，按借款總餘額，自應償付日起，逾期在六個月以內部分照約定利
    率百分之十，逾期超過六個月部分照約定利率百分之二十加付違約金。詎被告甲
    ○○自八十九年六月二十八日起即未依約繳納本息，尚積欠八十四萬六千六百七
    十六元未償，依約已喪失期限利益，為此本於消費借貸之法律關係訴請判決如聲
    明所示。
  (二)對被告抗辯之陳述：
    1.被告辯稱其並未購買及領取高爾夫球證，此係被告與訴外人長安國際股份有限
      公司（下稱長安公司）間之買賣關係，與原告無涉。且被告並不否認開戶印鑑
      卡、借據及授信約定書簽章之真正，原告依約貸與被告款項應屬合法與正當，
      被告所辯自無可採。況被告知悉系爭借款之存在，甚且授權訴外人廣億證券股
      份有限公司（下稱廣億證券）或長安公司向原告借款，此有被告寄發之存證信
      函可證。
    2.本件借款乃原告依被告申請其欲購買長安高爾夫球證因資金之需而予以撥貸，
      要與其申貸後未與長安公司完成有關球證購買手續之事實無涉。再原告係依被
      告出具借款申請書申請借款後，依一般銀行徵信程序查詢其票據往來信用及在
      金融機構往來狀況。經查其均無不良紀錄，且認其有正當職業，而核准貸款，
      並將款項撥入被告帳戶，由被告開具取款憑條提領上開款項，其核貸過程應屬
      正當合法。至每月應繳本息係由原告按月自被告之活期存款帳戶內扣繳，至於
      該款項由何人存入，應不影響系爭消費借貸之效力。
    3.張雁昆等人固為長安公司股東，且為系爭借款之連帶保證人，惟否認伊等已為
      系爭借款債務之免責債務承擔。
三、證據：提出借據、授信約定書、授信戶申請書、印鑑卡、活期存款取款憑條、七
    十九年度存款客戶異動資料、借款申請書及調查表各乙份、台北市票據交換所第
    一類票據退票資料查詢簡覆表乙份、財團法人金融當月授信戶借款資料、存證信
    函、九百元存入憑條、中華民國銀行商業同業公會全國聯合會九十年九月十二日
    全一字第二０四二號函（均為影本）各乙份為證。
乙、被告方面：
一、聲明：請求駁回原告之訴及假執行之聲請。
二、陳述：
  (一)張雁昆為長安高爾夫球場之實際經營者，亦係廣億證券大股東，七十九年間被告
    任職期間，因張雁昆之推薦，在未完成購買球證前，即簽署辦理球證貸款之文件
    （借據、授信約定書、開戶卡、切結書、全行收付約定書、借據申請書及調查表
    、委託書、取款條），且事先將空白取款憑條交付原告之承辦人員，嗣因個人財
    務及球證價格過高未購買等因素，以為本件貸款將因球證不存在而認為未核定，
    故未予理會。惟八十九年四月間竟收到原告繳納本息之催告，九十年四月間又接
    獲法院核發之支付命令，被告實感不解，因而與其他借款人委請律師發函予原告
    ，請求延後求償。
  (二)兩造不成立消費寄託契約：
    1.被告於七十九年十一月二十九日向原告申請活期儲蓄存款帳戶開戶時，茲因尚
      未完成高爾夫球場會員及球證購買合約，是雖填寫活期存款開戶資料，但開戶
      款項則未存入，且未親自填寫新開戶之存入憑條，因而未取得存款存摺，原告
      顯違反財政部五十五年六月二日台財錢發字第０五一五六號令第三款規定，應
      認兩造間之消費寄託契約尚未成立。
    2.依原告在開戶印鑑卡上之開戶日期及啟用日期所載，均為七十九年十二月十四
      日（星期五），惟實際款項存入（記帳日）為七十九年十二月十七日，不知九
      百元存入憑條之款項係何人存入？又原告自行保管原告之存摺及未經寄託人之
      同意，使第三人使用寄託物，原告應依民法第五百九十三條規定負損害賠償責
      任。
  (三)系爭消費借貸契約無效：
    1.依證人林美華於另案作證之證詞，可知原告於撥付系爭借款時僅通知長安公司
      ，並未通知被告，依此應可認定系爭消費借貸應屬第三人利益契約，進而可認
      定本件借款屬附條件買賣契約之借款。而被告既未與長安公司簽署任何球證買
      賣合約，因此本件借款之停止條件並未成就。
    2.開戶印鑑卡、借據、授信約定書上被告「甲○○」之署名雖為被告所簽立，惟
      借據上之金額及地址非被告所書寫，被告質疑該借據是否有效。又被告實際簽
      署借據及授信約定書之日期應為七十九年十一月二十九日，但原告卻在借據以
      日期章蓋七十九年十二月二十八日，卻在授信約定書上以日期章蓋七十九年十
      二月二十一日。依原告放款業務中有關綜合消費性貸款對為購買自用耐久性或
      其他正當消費品等，如未提供擔保者，最高貸款額度不得超過五十萬元，期限
      不得超過五年，如提供不動產十足擔保者最高為八百萬元，期限不得超過二十
      年，足見本件消費性貸款已違原告之規定。且原告於核定本件貸款時，是否依
      據原告七十七年元月二十二日簽呈長期貸款專案（因購買長安高爾夫球會員資
      格申貸案）詳加查核會員資格及購買合約（如購買總價及核貸成數），是否已
      為徵信，似有怠職責。
    3.被告未與長安公司簽署委託代辦貸款或同意轉帳契約書，原告何以於七十九年
      十二月二十八日將核撥款項轉入被告活期存款帳戶內？又被告預先交付予原告
      見簽人之空白取款憑條上並無取款日期、帳號、金額及取款密碼，其下方之銀
      行取款實際作業欄（即驗證欄）為空白，顯示原告在取款憑條上並未完成原告
      銀行應有之取款作業手續。再原告所提已撥付借款之事實僅憑客戶異動資料之
      顯示而非正式傳票，無法證實原告作業之真偽，是原告是否確實撥付一百五十
      萬元借款，非無疑義。復依銀行公會七六、七、八全會業（二）字第一二七０
      號函第二條有關提款如發現異常性之提款，除應審慎辦理以防未然外，必要時
      以電話向存款人查證後辦理，而四十六個客戶之存摺及各一百五十萬元之取款
      憑條均同時由長安公司在借款核撥當天以大宗轉帳方式領走（事實上並無利益
      第三人契約），顯見原告未盡善良管理人注意義務，以確保存款人之權益。此
      侵權行為完全無視財政部及法律之存在，顯見原告借出物之款項有極大瑕疵，
      依據民法第四百七十六條規定，貸與人如故意不告知借用物有瑕疵者，借用人
      得請求賠償。
  (四)本件借款之成立既有前述瑕疵而應屬無效，該筆債務理應移轉予本件保證人劉文
    正、劉文標、胡光裕、張雁昆，而該四人既屬長安公司，自應由該公司免責債務
    承擔。
三、證據：提出被告授信經辦申請書乙份、存入憑條二紙、存款客戶異動資料乙份、
    財政部五五、六、二台錢發字第０五一五六號公函乙份、銀行公會七六、七、八
    全會業（二）字第一二七０號函乙份、借款明細表乙份、剪報乙份、取款憑條乙
    份、客戶異動資料乙份、四千九百五十萬元放款轉帳支出傳票乙份、臺灣土地銀
    行及中華商業銀行存款帳戶開戶內部規定各乙份、原告綜合性消費貸款額度年限
    細目、放款作業流程及規定乙份、授信帳戶基本資料卡乙份、財政部七八、八、
    一五（七三）台財融字第二０七九八號函乙份、連線作業驗證單乙份、台北市銀
    行公會五九、九、二會儲字第一００四號函乙份、委託書乙份（均為影本），聲
    請訊問證人林明珠、周肇煌。並聲請調取本院九十年度訴字第二００五號民事卷
    宗暨聲請命被告提出本件貸款專案簽呈。
    理      由
一、按當事人得合意定第一審管轄法院。但以關於由一定法律關係而生之訴訟為限。
    民事訴訟法第二十四條第一項前段定有明文。本件依兩造不爭之授信約定書第十
    二條約定，就因消費借貸所生爭訟，兩造已合意由本院為第一審管轄法院，原告
    向本院起訴，尚無不合，應予准許。
二、原告起訴主張被告於七十九年十二月二十八日邀同胡光裕、劉文正、劉文標及張
    雁昆為連帶保證人，向其借款一百五十萬元，被告甲○○自八十九年六月二十八
    日起即未再繳納本息，計積欠八十四萬六千六百七十六元及如附表所示之利息暨
    違約金等語。
    被告則以：雖填寫活期存款開戶資料但因尚未完成高爾夫球會員及球證購買合約
    ，遂未交付開戶款項，亦未親自填寫存入憑條，嗣原告並未交付存摺，則兩造間
    消費寄託關係應不成立。又雖填寫借據及授信約定書，然未填寫借款金額及借款
    期限，是消費借貸關係亦不成立。縱認成立，本件借款乃附條件買賣契約之借款
    ，茲因未簽購買球證契約，本件借款自因停止條件未成就而不生效。再原告核貸
    之時未行徵信，顯有疏失。況被告未委託長安公司代辦貸款或取款，原告擅將一
    百五十萬元轉予長安公司，甚未遵守原告消費性貸款之規定及財政部暨銀行公會
    之相關規範，顯未盡善良管理人注意義務。並應認原告借出之款項存有瑕疵，原
    告併應依民法第四百七十六條負損害賠償責任。再系爭借款之連帶保證人乃長安
    公司人員，系爭借款債務應已由長安公司為免責債務承擔等語，資為抗辯。
三、原告主張被告於七十九年十二月二十八日邀同胡光裕、劉文正、劉文標及張雁昆
    為連帶保證人，向原告借款一百五十萬元，約定借款期間自七十九年十二月二十
    八日起至九十四年十二月二十八日止，詎被告自八十九年六月二十八日起即未依
    約繳納本息，尚積欠八十四萬六千六百七十六元未償，依約已喪失期限利益等事
    實，已據提出印鑑卡、九百元存入憑條、借據、授信約定書、活期存款取款憑條
    、借款申請書及調查表各乙份、台北市票據交換所第一類票據退票資料查詢簡覆
    表乙份、財團法人金融當月授信戶借款資料、存證信函、九百元存入憑條、中華
    民國銀行商業同業公會全國聯合會九十年九月十二日影本各乙份為證，惟被告辯
    以前揭情詞，是兩造主要爭點厥為金錢寄託契約及金錢消費借貸契約是否均成立
    且生效？茲敘述如下：
  (一)按寄託物為代替物時，如約定寄託物之所有權移轉於受寄人，並由受寄人以種類
    、品質、數量相同之物返還者，為消費寄託。自受寄人受領該物時起，準用關於
    消費借貸之規定。又寄託物為金錢時，推定其為消費寄託。民法第六百零二條第
    一項、第六百零三條分別定有明文。又金融機關與客戶間之乙種活期存款契約，
    具有消費寄託之性質，復有最高法院五十七年台上字第二九六五號判例意旨足供
    參照。準此，金融機關與客戶間之活期存款契約屬要物性契約。雖被告辯稱依原
    告提出之開戶印鑑卡上記載，其印鑑啟用日期為七十九年十二月十四日，然開戶
    存入之九百元竟於七十九年十二月十七日始存入帳戶，甚且否認於九百元存入憑
    條戶名處簽署「甲○○」，兩造間消費寄託契約不成立云云。然查，被告已自認
    開立活期存款印鑑卡上之簽名為其所簽立（見本院九十年七月十九日言詞辯論筆
    錄頁二、九十年九月二十四言詞辯論筆錄頁三），依民事訴訟法第三百五十八條
    第一項規定，該印鑑卡推定為真正，則被告有與原告成立金錢寄託契約之意思足
    堪認定，尚難以印鑑卡上被告住址非被告所書寫，遽認金錢寄託契約尚未成立。
    另金錢寄託契約之金錢交付，復有原告提出之存入憑條可證，雖被告否認存入憑
    條上「甲○○」戶名為其所書寫，但被告對該私文書之形式真正既不為爭執，應
    認於七十九年十二月十七日確有九百元存入「甲○○」設於原告之活期存款帳戶
    ，依前揭說明，被告已因簽立開戶印鑑卡而與原告就金錢寄託契約之要素意思合
    致，且為寄託物之交付，自應認兩造間之金錢寄託契約即活期存款契約已具備要
    物性而成立生效。雖被告又辯稱該九百元非其所存入，原告違反開戶存入憑條應
    由開戶人本人親簽規定云云，惟被告並不否認係為購買長安高爾夫球證而辦理貸
    款手續（見本院九十年九月二十四言詞辯論筆錄頁四），則衡諸向金融機關借貸
    需於該金融機關設有存款帳戶以供撥付借貸款項及清償借貸債務之常情，被告既
    有前述之開立活期存款意思，得認被告對於應存入開戶款項之情已有認知，被告
    空言否認該九百元非其存入云云，即非可採。再金錢寄託係以交付金錢寄託物為
    要件，其交付方式並不限寄託人本人為之，則縱認被告本人未親自填寫開戶之存
    入憑條，仍難以此認為金錢寄託契約不成立、不生效。
  (二)被告雖稱其不知系爭消費借貸之金額，原告且未為撥付款項之通知，及系爭消費
    借貸乃以長安高爾夫球證買賣成立為停止條件，自因未簽訂買賣契約而認系爭消
    費借貸契約不成立也不生效云云。惟查，被告除當庭自認簽立「借據、授信約定
    書、切結書、全行收付約定書、借據申請書及調查表、委託書、取款條」等私文
    書（見本院九十年九月二十四日言詞辯論筆錄頁三），並承認「簽約時（按：應
    係簽借據）就知道要借壹佰五十萬元」（見本院九十年十月十五日言詞辯論筆錄
    頁二），由此可知，被告知悉於七十九年十二月二十八日出具予原告之借據所載
    內容，被告辯稱不知系爭消費借貸之借貸金額、利息利率、借款期限、清償方式
    及違約金等消費借貸重要要素云云，尚不足採。另撥付金錢消費借貸款項一百五
    十萬元部分，雖原告無一百五十萬元之存入憑條，然參酌原告提出存款客戶異動
    資料影本乙份，及被告未否認已簽立空白取款條之情，原告顯係先撥付一百五十
    萬元入前揭被告開立之活期存款帳戶，繼於空白取款條上填載一百五十萬元，再
    將該一百五十萬元轉帳支出，原告主張已依被告出具之借據而交付一百五十萬元
    金錢借貸款項之事實，堪信真正，依修正前民法第四百七十四條規定，兩造間之
    金錢消費借貸法律關係業已成立生效。至被告辯稱其未取得存摺、亦未使用該帳
    戶云云，縱認屬實，惟核予金錢寄託及系爭消費借貸契約之成立生效無涉。再被
    告承認辦理貸款係為購買長安高爾夫球證，業於前述，是則，原告依據取款條自
    被告開立之活期存款提領一百五十萬元，嗣併同其他購買高爾夫球證之借款人轉
    帳六千九百萬元（含系爭一百五十萬元）予長安公司，自僅係買賣價金之給付，
    非謂出賣高爾夫球證之主體已變更為原告，長安公司是否依買賣關係交付高爾夫
    球證，無非長安公司買賣關係債務履行之問題，被告無由以未收到高爾夫球證，
    或不買高爾夫球證，否認系爭消費借貸之效力。況被告未證明就系爭消費借貸契
    約附有買賣成立停止條件之事實，此項抗辯仍乏依據，尚非可取。
  (三)依上所述，原告已依約撥付借貸款項一百五十萬元如被告開立之前開活期存款帳
    戶，系爭消費借貸契約已成立生效，被告前揭抗辯俱不足採。
四、被告再辯稱原告違反銀行內規、財政部函令、銀行公會函示，致系爭消費借貸之
    成立存有瑕疵應屬無效，該筆債務理應移轉予連帶保證人劉文正、劉文標、胡光
    裕、張雁昆，而由長安公司免責債務承擔云云。經查，長安公司前曾繳納系爭借
    款債務之本息，雖經證人林明珠即長安公司前職員於另案言詞辯論期日時證述甚
    詳，有原告不否認形式真正之本院九十年訴字第二００五號九十年六月八日言詞
    辯論筆錄影本可參，惟債務承擔乃承擔人與債權人間之債務承擔契約，此為民法
    第三百條所明定，本件原告對此免責債務承擔事實既否認之，被告復未就此有利
    之事實舉證以實其說，此項抗辯仍難信真實。
五、按借用人應於約定期限內，返還與借用物種類、品質、數量相同之物；遲延之債
    務，以支付金錢為標的者，債權人得請求依法定利率計算之遲延利息，但約定利
    率較高者，仍從其約定；當事人得約定債務人不履行債務時，應支付違約金，民
    法第四百七十八條、第二百三十三條第一項、第二百五十條第一項分別定有明文
    。原告主張被告未依約還款，尚積欠八十四萬六千六百七十六元及如附表所示之
    利息暨違約金，已如前述，則被告依民法第四百七十八條規定及系爭借據自應負
    清償借款之責。從而，原告依民法第四百七十八條及系爭借據訴請被告給付八十
    四萬六千六百七十六元及如附表所示之利息暨違約金，為有理由，應予准許。
六、被告雖聲請命原告提出系爭消費借貸簽呈，然兩造已有消費借貸意思合致，自無
    另提出原告內部簽呈之必要。又原告已依被告出具之上開借據將系爭一百五十萬
    元撥入被告帳戶，則該款項是否由被告或其授權之人提領、由何人支付利息、是
    否有逾期繳息之紀錄，均無礙兩造業已成立生效之金錢消費借貸法律關係。再原
    告如有被告所述違反銀行內規、財政部函令、銀行公會函示等情形，亦因被告已
    有向原告借貸一百五十萬元之意思，原告復交付一百五十萬元款項，前均已述及
    ，充其量僅原告應受財政部監督或受其他處分之問題，無礙於系爭消費借貸之成
    立生效。再因本案事證已臻明確，兩造其餘主張陳述及所提之證據，均毋庸再予
    審酌，附此敘明。
七、原告陳明願供擔保以代釋明聲請宣告假執行，核無不合，爰酌定相當擔保金額，
    准予宣告假執行。
據上論結，原告之訴為有理由，依民事訴訟法第七十八條、第三百九十條第二項，判
決如主文。
中      華      民      國      九十    年     十一     月    二十二    日
                                            民事第二庭法      官  許純芳
如對本判決上訴，須於判決送達後廿日內向本院提出上訴狀
附表：
┌──────────┬──────────────┬────────────────┬───┐
│金額（新台幣）      │利                        息│違            約              金│備  註│
│                    ├──────────┬───┼───┬────────────┤      │
│                    │利                率│起迄日│起迄日│計     算     標     準 │      │
├──────────┼──────────┼───┼───┼─────┬──────┼───┤
│八四六、六七六元    │年息百分之十點八九五│6.│7.│逾期六個月│超過六個月者│      │
│                    │                    │起至清│起至清│以內按上開│超過部分按上│      │
│                    │                    │償日止│償日止│利率百分之│開利率百分之│      │
│                    │                    │      │      │十        │二十        │      │
└──────────┴──────────┴───┴───┴─────┴──────┴───┘


司法院資訊處製作；財團法人民間司法改革基金會備份。
